---
title: "Bioinformática- GBI6"
subtitle: "EXAMEN DE RECUPERACIÓN - 2022II"
author: "Flores, Angelica"
date: "`r Sys.Date()`"
output:
  html_document:
    toc: yes
    toc_depth: 4
    highlight: espresso
    theme: paper
    toc_float:
      collapsed: no
      smooth_scroll: yes
---

```{r setup, include=FALSE}
knitr::opts_chunk$set(echo = TRUE)
```


```{r echo = FALSE, results = 'asis'}
image = "https://www.ikiam.edu.ec/wp-content/uploads/2021/12/logo-ikiam-1.png"
cat(paste0('<center><img src="', image,  '"></center>')) 
```

## INDICACIONES

- Coloque su apellido y nombre en el campo `author`.

- Clone el repositorio de GitHub

- Cree un `Project` y enlace al repositorio clonado. 

- Resuelva lo solicitado. 

- Genere un reporte en formato `.html` o `.pdf`

## Librerías requeridas

- Asegúrese de que todas las librerías se cargan adecuadamente. Si es necesario instale las librerías utilizando el comando: 

```{r, eval=FALSE}
install.packages("packagename")
```

- En el caso de las librerías de Bioconductor requiere instalarlo usando la instrucción. 

```{r, eval=FALSE}
if (!require("BiocManager", quietly = TRUE))
    install.packages("BiocManager")
BiocManager::install(version = "3.16")
```

  - Luego debe instalar la paquetería de bioconductor, con la instrucción: 

```{r, eval=FALSE}
BiocManager::install("packagename")
```

- Si la librería está en desarrollo, debe tener la librería `devtools` y luego ejecutar: 

```{r, eval=FALSE}
devtools::install_github("kassambara/ggpubr")
```

**Las librerías requeridas en esta evaluación son**: 

```{r, warning=FALSE}

library(ggpmisc); library(ggplot2); library(plotly); library(palmerpenguins)
library(ggplot2); library(magrittr); library(ggpubr); library(tidyverse)
library(ComplexHeatmap); library(viridis)

#un comentario

```


# [5.0 PUNTOS] 1. Pingüinos de Palmer

La base de datos de esta pregunta contiene distintas mediciones para tres especies de pingüinos encontrados en el archipiélago de Palmer, en la Antártica. Estas tres especies son los Chinstrap, Gentoo y Adélie.

```{r echo = FALSE, results = 'asis'}
img1 = "https://bookdown.org/rodolfo_carvajal/apunte/figs/penguins.png"
cat(paste0('<center><img src="', img1,'"></center>')) 
```
```{r echo = FALSE, results = 'asis'}
img2 = "https://bookdown.org/rodolfo_carvajal/apunte/figs/culmen_depth.png"
cat(paste0('<center><img src="', img2,'"></center>')) 
```

Puede revisar los datos de los pingüinos utilizando la instrucción `str()` o `skim()`. 

```{r}
skimr::skim(penguins)
```

A continuación se muestra un ejemplo de análisis de la data de los pingüinos de Palmer: 

- En la figura `p1` se tiene un errorplot donde el largo del pico es evaluado por cada especie e internamente por sexo del ave. 

- En la figura `p2` se tiene un boxplot donde se compara el ancho del pico por cada especie. 

- En la figura `p3` se tiene una regresión lineal donde se mide el efecto de la longitud del pico sobre el ancho y se desagrega por especie(fila) e isla (columnas). 

- Finalmente la figura compuesta con las tres figuras anteriores en una estrucutura: 

```{r echo = FALSE, results = 'asis'}
img3 = "result/ejemplo1.png"
cat(paste0('<center><img src="', img3,'" width="200" height="200" alt=""></center>')) 
```


```{r pressure, echo=FALSE, warning=FALSE, fig.height=8}
## Read dataset Palmer Penguins
pinguinos = penguins
pinguinos <- na.omit(pinguinos)

## Jitter plot + boxplot

p1 = ggerrorplot(pinguinos, x = "species", y = "bill_length_mm", color = "sex", 
                 error.plot = "errorbar", width = 0.2, 
                 position = position_dodge(0.5)) +
  geom_jitter(position = position_jitter(seed = 2021, width = 0.2), size = 0.6, alpha = 0.25) + 
  xlab("Especies") + ylab("Longitud de pico (mm)") +
  scale_y_continuous(limits = c(30, 60)) +
  theme_bw() + theme(text = element_text(size=12), legend.position="none") 

p2 = ggboxplot(pinguinos, x = "species", y = "bill_depth_mm",
               color = "species", lwd=1.5, shape = "species") +
  geom_jitter(position = position_jitter(seed = 2021, width = 0.2), size = 0.6, alpha = 0.25) + 
  xlab("Especies") + ylab("Ancho de pico (mm)") +
  scale_y_continuous(limits = c(10, 20)) +
  theme_bw() + theme(text = element_text(size=12), legend.position="none") 


p3 = ggplot(pinguinos, aes(x=bill_length_mm, y = bill_depth_mm, color=factor(species))) + 
  scale_x_log10() + scale_y_log10() +
  geom_point(size=0.5, alpha=0.5) + geom_smooth(method = "lm", se = FALSE, na.rm = TRUE) +
  facet_grid(factor(species)~factor(island)) + theme_classic() + theme(legend.position = "none") +
  stat_poly_eq(coef.digits = 2,use_label(c("eq", "adj.R2")), formula = y ~ poly(x,1, raw = TRUE), 
               label.x.npc = 0.9, label.y.npc = 1.0, cex=3) +
  labs(x = "Ancho de pico [mm]", y = "Largo de pico [mm]")

ggarrange(p3, ggarrange(p1, p2, labels =c("b", "c"), nrow=2), 
          labels = "a", ncol=2)
```

En base a lo anterior, realice lo siguiente: 

- `p4` es una regresión de `x: body_mass_g` y `y: flipper_length_mm`, que tiene inserto la ecuación de la regresión y el $R^2$. Asimismo tiene una coloración por sexo, y una separación por sexo e isla. 

- `p5` tiene un correlation plot de las variables numéricas de longitud de pico, ancho de pico, longitud de aleta y masa corporal. 

- Realice una composición de figuras que se indica en diagrama de abajo e interprete.


```{r echo = FALSE, results = 'asis'}
img4 = "result/ejercicio1.png"
cat(paste0('<center><img src="', img4,'" width="200" height="200" alt=""></center>')) 
```


```{r p1.1, echo=TRUE, warning=FALSE, fig.height=8}
# Escriba aquí su código
p4 = ggplot(pinguinos, aes(x=body_mass_g, y = flipper_length_mm, color=factor(sex))) + 
  scale_x_log10() + scale_y_log10() +
  geom_point(size=0.5, alpha=0.5) + geom_smooth(method = "lm", se = FALSE, na.rm = TRUE) +
  facet_grid(factor(species)~factor(island)) + theme_classic() + theme(legend.position = "none") +
  stat_poly_eq(coef.digits = 2,use_label(c("eq", "adj.R2")), formula = y ~ poly(x,1, raw = TRUE), 
               label.x.npc = 0.9, label.y.npc = 1.0, cex=3) +
  labs(x = "Masa corporal en gramos", y = "Longitud de la aleta en mm")

p4
##################################
library(ggcorrplot)

corr <- round(cor(pinguinos[, c(3,4,5,6)]), 1)
head(corr[, 1:4])
p5 = ggcorrplot(corr, hc.order = TRUE, type = "lower",
   lab = TRUE)
p5
##################################
ggarrange(p3, ggarrange(p5, p4, nrow=2), p1, p2 
          , ncol=2, nrow=2)
```

### Interpretación: a) La primera figura representa una comparación entre la masa corporal y la longitud de las aletas entre pinguinos según su género(macho y hembra) y su especie, es así que en todas las especies, los pinguinos machos son los que tienen un mayor peso másico al igual que su longitud de la aleta. Cabe recalcar que está representado por una línea celeste, mientras que las líneas de color rojizo representan a las hembras.###
### b) La segunda figura hace una correlación entre la longitud de pico, ancho de pico, longitud de aleta y masa corporal de los pinguinos. ###


# [5.0 PUNTOS] 2. MAPAS DE CALOR DE EXPRESIÓN GÉNICA

Los datos de expresión de genes son extensos, hay una gran cantidad de genes y asimismo una gran cantidad de muestras de tejidos o lineas celulares. En este ejemplo se desea ver el nivel de relación de las muestras de diferentes tipos de tejidos en base a las cuantificaciones de niveles de expresión genética. La data ejemplo es sintética, y están guardadas en forma de tablas y se cargan con la función `load('nombre.RData')`. Está basado en [Simple guide to heatmaps](https://davemcg.github.io/post/simple-heatmaps-with-complexheatmaps/).

```{r}
setwd("~/Exam_recuperacion")
load('data/expression.Rdata') # carga la tabla de expression
load('data/metadata.Rdata')
str(expression)
```

Esta data indica el nivel de expressión de los genes (filas) en cada muestra de células (columnas).

```{r}
# El procesamiento es:
# 1. seleccionar solamente las muestras select()
# 2. transponer t()
# 3. calcula las distancias encluideanas basado en las medidas dis()
# 4. hacer que se vuelva una matriz de tipo dataframe
expr_dist <- expression %>% select(-Gene, -var) %>% 
  t() %>% 
  dist() %>% 
  as.matrix() %>% data.frame() 
dim(expr_dist)
```

Se realiza un gráfico de mapa de calor preliminar que permite tener un primer vistazo del nivel de relación entre cada una de las muestras en base a la distancia euclideana. Usualmente lo que se desea es saber si las muestras vienen de diferentes tejidos

```{r}
metadata_heatmap <- metadata  %>% 
  mutate(sample = paste0('X', sample)) %>% # nombres de muestras
  filter(sample %in% colnames(expr_dist)) %>% 
  dplyr::select(sample, treatment_hours, serum) %>% 
  mutate(sample=factor(sample, levels=colnames(expr_dist))) %>% 
  arrange(sample) %>%  unique() 
  


ha_column = HeatmapAnnotation(df = data.frame(Tiempo = metadata_heatmap$treatment_hours,
                                              Suero = metadata_heatmap$serum), 
                              col = list(Serum = c("HS" =  magma(20)[2], "HIHS" = magma(20)[3]),
                                         Time = c("24" = magma(20)[14], "48" = magma(20)[12])))

# Mapa de calor anotado en la parte superior
Heatmap(expr_dist,  col=viridis(10), 
        name = 'Distancias', top_annotation = ha_column, )
```

## [1.0 punto] 2.1. Mapa de calor

##### En el gráfico se puede visualizar la distancia entre las muestras en base a la distancia euclideana, esta está representada por los colores, que va desde un amarillo hasta un morado de manera degradada, donde el amarillo muestra una distancia muy lejana de 150 para ser extactos, y el color morado, que denota una distancia corta, cabe recalcar que la distancia media está representada por el color verde. El tiempo está representado por 2 colores que muestra si han pasado 24 horas o 48 horas, además hay 2 sueros :HIHS y HSS. Es así que se puede deducir que el suero tipo HIHS al cabo de las 48 horas, tiene una relación muy distante entre las muestras X18 y X10 por ejemplo, y una distancia corta en el suero HSS al cabo de las 48 horas entre X10 y X10 respectivamente.###

- guarde la imagen con un tamaño de 8x8 pulgadas y una resolución de 450 dpi.  

###  



## [4.0 puntos] 2.2. Mapa de calor artritis reumatoide. 

Realice la réplica e interpretación de los niveles de expresión génica en muestras de personas que sufren de artritits reumatoide; que se muestra en el artículo [Volume 28, Issue 9, 27 August 2019, Pages 2455-2470.e5](https://www.sciencedirect.com/science/article/pii/S2211124719310071?via%3Dihub).

```{r, warning=FALSE}
require(RColorBrewer); require(ComplexHeatmap); require(circlize); 
require(digest); require(cluster)
```


Aquí se carga los datos `EMTAB6141.rdata` que se requiere para este ejercicio. Requieres usar: 

- `'mat.tsv'`

- `'metadata.tsv'`

- `'sig_genes.list'`

```{r}
# Cargue aquí sus datos

```

En la siguiente celda de código, realice la réplica del mapa de calor que se encuentra a la izquierda (`hmap1`) de esta figura: 

```{r echo = FALSE, results = 'asis'}
img5 = "https://github.com/kevinblighe/E-MTAB-6141/raw/master/README_files/figure-gfm/clusterheatmap_fig2-1.png"
cat(paste0('<center><img src="', img5,'" width="700" height="700" alt=""></center>')) 
```
```{r}
# Escriba aquí sus códigos
 tmpfile <- tempfile()
  download.file('https://github.com/kevinblighe/E-MTAB-6141/raw/master/rdata/mat.tsv',
    tmpfile, method = 'auto')
  mat <- read.table(tmpfile, sep = '\t', row.names = 1,
    header = TRUE, stringsAsFactors = FALSE)

  tmpfile <- tempfile()
  download.file('https://github.com/kevinblighe/E-MTAB-6141/raw/master/rdata/metadata.tsv',
    tmpfile, method = 'auto')
  metadata <- read.table(tmpfile, sep = '\t', row.names = 1,
    header = TRUE, stringsAsFactors = FALSE)

  tmpfile <- tempfile()
  download.file('https://github.com/kevinblighe/E-MTAB-6141/raw/master/rdata/sig_genes.list',
    tmpfile, method = 'auto')
  sig_genes <- read.table(tmpfile, sep = '\t',
    header = FALSE, stringsAsFactors = FALSE)[,1]
  
heat <- t(scale(t(m)))
  myCol <- colorRampPalette(c('royalblue', 'white', 'red3'))(100)
  myBreaks <- seq(-1.5, 1.5, length.out = 100)

  hmap1 <- Heatmap(heat,

    name = 'Gene Z-score',

    col = colorRamp2(myBreaks, myCol),

    heatmap_legend_param = list(
      color_bar = 'continuous',
      legend_direction = 'horizontal',
      legend_width = unit(8, 'cm'),
      legend_height = unit(5.0, 'cm'),
      title_position = 'topcenter',
      title_gp=gpar(fontsize = 30, fontface = 'bold'),
      labels_gp=gpar(fontsize = 24, fontface = 'bold')),

    cluster_rows = TRUE,
    show_row_dend = TRUE,
    row_title = 'Statistically significant genes',
    row_title_side = 'left',
    row_title_gp = gpar(fontsize = 30,  fontface = 'bold'),
    row_title_rot = 90,
    show_row_names = FALSE,
    row_names_gp = gpar(fontsize = 11, fontface = 'bold'),
    row_names_side = 'left',
    row_dend_width = unit(25,'mm'),

    cluster_columns = TRUE,
    show_column_dend = TRUE,
    column_title = 'Samples',
    column_title_side = 'bottom',
    column_title_gp = gpar(fontsize = 30, fontface = 'bold'),
    column_title_rot = 0,
    show_column_names = FALSE,
    column_names_gp = gpar(fontsize = 8, fontface = 'bold'),
    column_names_max_height = unit(10, 'cm'),
    column_dend_height = unit(25,'mm'),

    clustering_distance_columns = function(x) as.dist(1 - cor(t(x))),
    clustering_method_columns = 'ward.D2',
    clustering_distance_rows = function(x) as.dist(1 - cor(t(x))),
    clustering_method_rows = 'ward.D2')


pushViewport(viewport(layout = grid.layout(nr = 1, nc = 2)))
    pushViewport(viewport(layout.pos.row = 1, layout.pos.col = 1))
      draw(hmap1,
        heatmap_legend_side = 'top',
        row_sub_title_side = 'left',
        newpage = FALSE)
      popViewport()
```

##iNterpretación ###


# [0 PUNTOS] REPOSITORIO GITHUB

Su repositorio de GitHub debe tener al menos los sigueites elementos: 

- Haber sido ``clonado` del repositorio del profesor.

- Haber sido enlazado a un repositorio local (`Project`) generado en RStudio.

- Tener el archivos .Rmd 

- Tener el archivo .HTML del examen (**MANDATORIO PARA CALIFICAR**).

- Tener al menos 3 controles de la versión.

- Tener un README.md con: 

  - información personal, 
  
  - información del equipo, 
  
  - los programas y paquetes utilizados, y sus respectivas versiones
